【裁判字號】    95,上易,76
【裁判日期】    951005
【裁判案由】    違反商標法
【裁判全文】
臺灣高等法院花蓮分院刑事判決          95年度上易字第76號
上  訴  人  臺灣花蓮地方法院檢察署檢察官
被      告  丙○○
選任辯護人  曾泰源律師
上列上訴人因違反商標法案件，不服臺灣花蓮地方法院95年度易
字第13號中華民國95年4月6日第一審判決（起訴案號：臺灣花蓮
地方法院檢察署94年度偵字第3846號），提起上訴，本院判決如
下：
    主  文
上訴駁回。
    理  由
一、本案經本院審理結果，認第一審判決被告無罪，並無不當，
    應予維持，並引用第一審判決書記載之理由（詳如附件)。
二、檢察官上訴意旨略以：
（一）商標法第81條規定並不限於「直接故意」 (即明知)，「
      未必故意」亦在該條規範之內。可由第82條限定「明知」
      ，而第81條並未限定「明知」可知。原判決只考慮被告「
      直接故意」，並未考慮到「未必故意」，就直接認定被告
      是「過失」。惟刑法上之故意，除「直接故意」外，尚包
      括「未必故意」，本件是否有違反商標法的未必故意？未
      必故意係對於構成犯罪之事實預見其發生，而其發生並不
      違反行為人本意。至於是否違反行為人本意，以本件情形
      ，在花蓮地區，只要提到糬，一般人均會想到「曾記」
      ，故在花蓮地區，常見業者取名「新曾記」、「老曾記」
      、「曾家」、「曾祖」、「曾福記」、「曾師傅」等，想
      與「曾記」沾邊，以便混淆消費者，讓消費者誤認而進入
      店內消費，但除「新曾記」「老曾記」 (已改名)外，從
      無業者敢光明正大用到「曾記」一字，因業者均知「曾記
      」為註冊商標。
（二）被告係以販賣糬等名產為業，且經營「曾祖糬」，而
      被告跟「曾」一點關係都沒有，竟取名「曾祖」，原因無
      非亦為混淆消費者，但被告假藉曾盛明授權，堂而皇之使
      用「老『曾記』」，難道連違反商標法的未必故意都沒有
      嗎？且曾盛明並無「曾記」商標，即不能授權被告使用「
      老『曾記』」，否則豈非任何人均可隨意授權他人使用商
      標，則商標法第81條就形同具文等語。
三、經查：
（一）本件之爭點為被告是否故意侵害告訴人之商標權。
（二）告訴人於告訴狀及民事狀中，均明白列出「老曾記」糬
      之使用人為曾盛明，係告訴人代表人乙○○之妻舅，亦即
      糬創辦人曾水港之子，有上開書狀在卷可參，而證人曾
      盛明於原審亦結稱確係伊授權被告使用上開名稱，此並有
      被告所提之授權書附卷可參。依被告所提授權書，其於民
      國91年11月5日曾經告訴人所述之花蓮糬原創人曾水港
      簽立授權書，授權「老曾記糬」使用經其註冊之人像推
      腳踏車圖樣商標（見偵卷第49頁)，並經糬原創人曾水
      港之子即證人曾盛明授權使用「老曾記」字樣及「老曾記
      商號名稱」、「老曾記圖記文字招牌」、「老曾記商品」
      （見偵卷第50頁），再參以告訴人所提曾家與告訴人代表
      人乙○○間之家族紛爭等資料，則被告係屬該家族糾紛之
      外人，豈可能了解告訴人或曾家家族成員間有關糬名稱
      之使用及授權係分屬二事？故被告辯稱經曾盛明授權，不
      知曾盛明未擁有「曾記」商標之詞，尚非不可採信。
（三）退萬步言之，被告縱對曾家內部之糾紛知之甚明，惟因其
      間之糾葛，當事人間就名稱之使用已然牽扯不清，遑論外
      人？故被告辯稱其不知證人曾盛明就「老曾記」部分無合
      法之商標權之詞，即非不可採信。況被告知悉需取得曾水
      港、曾盛明之授權，顯然不可能有對於構成犯罪之事實預
      見其發生，而其發生並不違反其本意之情形，否則何需訂
      立該約？故本件被告僅係使用上開名稱，並無證據證明其
      使用之初即具有惡意或明知有侵害商標權之情形。
（四）至告訴人代理人請求本院向經濟部智慧財產局調閱被告及
      曾盛明申請商標案之資料，本院依調閱之商標申請案，均
      僅能證明證人曾盛明以「老曾記」之名稱申請商標註冊，
      然無法證明被告知悉該項事實。且縱如告訴人所稱，提出
      告訴前曾以口頭告知被告，惟被告既經其認有合法權限之
      曾盛明等人授權，其主觀上自難認其具有侵害告訴人商標
      權之犯意。
（五）又告訴人所提被告與柯承安均經授權，惟柯承安之弟柯承
      重因侵害商標權業經判決確定，足以證明被告亦知悉侵害
      商標權云云，經本院調閱上開案卷，依卷內資料，並無法
      證明被告明知該案件，或知悉侵害商標權之事實，且該案
      之柯承重並未經授權，顯與本件之情形不同，尚無法以此
      證明被告有侵害商標權之犯意。
（六）綜上所述，本件並無足以認定被告有故意侵害告訴人商標
      之證據，原審為被告無罪之諭知，其結論並無不當，檢察
      官上訴指摘原審判決不當，核無理由，應予以駁回。
據上論斷，應依刑事訴訟法第373條、第368條，判決如主文。
本案經檢察官甲○○到庭執行職務。
中    華    民    國    95    年    10    月     5    日
                        審判長法  官  何方興
                              法  官  蔡勝雄
                              法  官  王紋瑩
以上正本證明與原本無異。
本判決不得上訴。
                              書記官  吳家瑩
中    華    民    國    95    年    10    月    12    日
（附件)
臺灣花蓮地方法院刑事判決                95年度易字第13號
公  訴  人  臺灣花蓮地方法院檢察署檢察官
被      告  丙○○  男  46歲（民國○○年○月○○日生）
                    身分證統一編號：Ｚ000000000號
                    住花蓮縣新城鄉○里村○里路116之1號
選任辯護人  曾泰源律師
上列被告因違反商標法案件，經檢察官提起公訴（94年度偵字第
3846號），本院判決如下：
    主  文
丙○○無罪。
    理  由
一、公訴意旨略以：被告丙○○係設址花蓮縣新城鄉○里村○里
    路116-1號及花蓮縣新城鄉順安村北三棧33-12號（登記地址
    為花蓮縣花蓮市○○里○○○街55號1 樓）之「曾祖糬」
    及設址於花蓮縣花蓮市○○路○段12號1 樓之「金旺食品特
    產行」之負責人，基於概括犯意，於民國（下同）92年1 月
    5 日起，明知「曾記」商標，係告訴人曾記糬股份有限公
    司（起訴書記載變更登記前之公司名稱曾記糬食品實業有
    限公司，下稱曾記公司）負責人乙○○向經濟部中央標準局
    申請註冊之商標，商標註冊第750260號，專用期間自86年 2
    月16日起至96年2月15日止；商標註冊第0000000號，專用期
    間自92年12月1日起至102年11月30日止，其竟未經商標權人
    即告訴人曾記公司（起訴書誤繕為乙○○）之同意，擅自於
    同一商品「糬」，使用近似之商標「老曾記」商標，有致
    相關消費者混淆誤認之虞，因認被告係犯商標法第81條第 3
    款之罪嫌云云。
二、按犯罪事實應依證據認定之，無證據不得認定犯罪事實；不
    能證明被告犯罪者，應諭知無罪之判決，刑事訴訟法第 154
    條第2項及第301條第 1項分別定有明文。次按認定不利於被
    告之事實，須依積極證據，苟積極證據不足為不利於被告事
    實之認定時，即應為有利於被告之認定，更不必有何有利之
    證據；又事實之認定，應憑證據，如未能發現相當證據，或
    證據不足以證明，自不能以推測或擬制之方法，以為裁判基
    礎；而刑事訴訟法上所謂認定犯罪事實之積極證據，係指適
    合於被告犯罪事實之認定之積極證據而言，雖不以直接證據
    為限，間接證據亦包括在內；然而無論直接或間接證據，其
    為訴訟上之證明，須於通常一般之人均不致有所懷疑，而得
    確信其為真實之程度者，始得據為有罪之認定，倘其證明尚
    未達到此一程度，而有合理之懷疑存在時，致使無從形成有
    罪之確信，根據「罪證有疑，利於被告」之證據法則，即不
    得遽為不利被告之認定（最高法院30年上字第816號、29 年
    上字第3105號、40年台上字第86號及76年台上字第4986號判
    例意旨參照）。
三、本件公訴意旨認被告丙○○涉有違反商標法第81條第3 款之
    於同一商品或服務，使用近似於他人之商標罪嫌，無非係以
    告訴人曾記公司之指訴、曾記公司變更登記資料、「曾記」
    商標註冊證影本2 份、「曾祖糬」及「金旺食品特產行」
    營利事業登記資料各1份、被告營業地點照片6張、被告販賣
    手工糬使用「老曾記」商標包裝袋、金旺企業社及曾祖
    糬免用統一發票收據各1張及經濟部智慧財產局94年8月26日
    (94）智商0350字第09480349200號函等為證。訊據被告丙○
    ○固不否認伊為「曾祖糬」及「金旺企業社」負責人，且
    花蓮縣新城鄉○里村○里路116-1 號及花蓮縣新城鄉順安村
    北三棧33-12 號設有營業店面，於營業店面有懸掛「老曾記
    」招牌，販賣使用「老曾記」商標之包裝紙或包裝盒販賣
    糬等情，惟堅決否認有何侵害告訴人商標權之犯行，辯稱：
    起訴書所載花蓮縣花蓮市○○路○段12號1樓店面非伊所經營
    ，而係曾盛明所經營之「老曾記糬」商號門市，伊因曾盛
    明之父曾水港早年曾在花蓮以手推車賣手工糬頗負盛名，
    花蓮人都知道，伊乃於91年11月5 日經曾盛明授權下，在上
    開二址店面懸掛「老曾記」招牌及販賣使用「老曾記」商標
    包裝之糬等商品，伊與曾水港、曾盛明有訂立相關授權契
    約，以為係經合法授權使用上開「老曾記」商標，不知有侵
    害到告訴人之「曾記」註冊商標，伊並非故意侵害告訴人之
    「曾記」商標等語。辯護人另以本案被告販賣使用「老曾記
    」商標之糬等產品，除使用「老曾記」文字外，另會同時
    在旁加上曾水港先生之人像圖記，當不致使一般消費者與「
    曾記」商標混淆誤認之虞等語置辯。
四、經查：
（一）上開商標註冊第750260號之「曾記」商標，係告訴人現任
      負責人乙○○於85年5月4日以個人名義向經濟部中央標準
      局申請註冊之商標，專用期間自86年2月16日起至96年2月
      15日止，登記使用於「糬、年糕、湯圓、紅龜糕、肉粽
      、飯糰及糯米糰」等商品，告訴人曾記糬公司於92年 8
      月1 日，經乙○○移轉讓與而取得上開商標專用權，另上
      開商標註冊第0000000 號之「曾記」商標，係告訴人曾記
      公司於91年8 月27日向經濟部中央標準局申請註冊之商標
      ，專用期間自92年12月1日起至102年11月30日止，登記使
      用「羊羹、沙其馬、速食餅乾... 」等商品，現均仍在專
      用期間內，此有中華民國商標註冊證2 份及告訴人公司變
      更登記表等資料在卷可稽 (見本案94年度他字第244 號卷
      第7、8、11、12 頁)。次查，被告丙○○係「曾祖糬」
      、「金旺食品特產」負責人，自92年間，在花蓮縣新城鄉
      ○里村○里路116-1號及花蓮縣新城鄉順安村北三棧33-12
      號2 處商店，懸掛「老曾記」之招牌，販賣使用「老曾記
      」商標包裝之糬產品等情，為被告所不否認，並有卷附
      「曾祖糬」及「金旺食品特產行」營利事業登記資料各
      1份、被告營業門市照片6張、被告使用「老曾記」商標之
      手工糬包裝袋、金旺企業社及曾祖糬免用統一發票收
      據各1 張為據，就起訴書此部分之事實，亦堪認定；惟起
      訴書所載花蓮縣花蓮市○○路○段12號1 樓（即「金旺食
      品特產行」設立地）之商店，並非被告所營業使用，而係
      「老曾記糬」商號負責人曾盛明於91年11月6 日獨資設
      立後，開設「老曾記手工糬專賣店」營業販賣手工糬
      ，與被告無涉等情，有證人曾盛明到庭證述甚明，並有花
      蓮縣政府營利事業登記證影本1 份、更生日報91年12月31
      日及92年4月13日剪報影本2份附卷可參，是被告此部分所
      辯，應係屬實，先予敘明。
（二）是本件主要爭點厥為：被告於上開位於花蓮縣新城鄉之 2
      家商店內，懸掛「老曾記」招牌，販賣使用「老曾記」商
      標之手工糬或糬商品，其使用之「老曾記」商標是否
      與告訴人已註冊登記之「曾記」之商標近似。若與告訴人
      已註冊登記之「曾記」之商標近似，則被告是否具有侵犯
      告訴人所享有之「曾記」商標權之犯罪故意。茲查：
   1、按我國商標法對於商標之「近似」並無明文定義，理論上
      有所謂「一般購買人施以普通注意原則」、「通體觀察原
      則」、「比較主要部分原則」、及「異時異地隔離觀察原
      則」等判斷標準，其中「通體觀察原則」係指凡就商標構
      成部分之全部為通體觀察，不可以把整個商標圖樣分割成
      好幾個部分，再來一一比對，而「比較主要部分原則」，
      係指就就兩標之主要部分，即足以惹人注意之部分，比較
      其差異而定。而在司法實務上，兩商標是否相似，或不相
      似，應就具體之兩商標通體觀察，未便懸斷；兩商標就通
      體觀察雖不無差異而其主要部分為文字讀音易滋混同或誤
      認者仍不能謂非近似之商標，此有司法院24年度院字第13
      84號解釋、最高行政法院28年度判字第33號判例意旨參照
      。經查，本件被告販賣糬商品所使用之「老曾記」商標
      ，與告訴人曾記公司所有之註冊登記「曾記」商標，二者
      名稱，整體外觀，無論就字形或排列、或字形旁之圖樣設
      計固非完全相同，惟依上開所謂「通體觀察原則」或「比
      較主要部分原則」來看，二者有相同之中文「曾記」，僅
      起首一般形容詞「老」字有無之別，就文字之用字及讀音
      則係完全相同，揆諸前開說明，自足以認定被告所使用之
      商標「老曾記」確與告訴人所註冊登記之商標「曾記」確
      為「近似」之商標，要屬無疑，且本案經承辦檢察官函詢
      經濟部智慧財產局有關被告使用之「老曾記」商標，與告
      訴人註冊登記之「曾記」商標是否近似致相關消費者誤認
      之虞一節，該局亦認二者商標應屬構成近似之商標，依行
      政審查觀點，應有使相關消費者發生會混誤認之虞等情，
      有該局94年8月26日 (94）智商0350字第09480349200號函
      1 份在卷可參。是辯護人以被告使用老曾記商標販賣糬
      商品時，另有曾水港先生人像圖記以資區別，不致使一般
      消費者混淆誤認一節，難認可採。
   2、然按行為非出於故意或過失者，不罰；過失行為之處罰，
      以有法律有明文規定者為限，刑法第12條定有明文。而商
      標法第81條既未有處罰過失犯之明文，足見該罪之成立，
      必須具有「故意」之主觀犯意，即明知該商標專用權屬於
      他人，始足當之。是本件被告是否有無違反商標法第81條
      第3 款之「故意」之主觀犯意，自須經檢察官為實質舉證
      ，始得以該罪相繩。經查，被告確實係於91年11月5 日經
      「老曾記糬」商號負責人曾盛明授權使用及販賣該商號
      註冊之圖樣、「老曾記」字樣及「老曾記商號名稱」、「
      老曾記圖記文字招牌」及「老曾記商品」等情，業經證人
      曾盛明到庭證述屬實，並有相關授權書影本2 份及花蓮縣
      政府核發之「老曾記糬」營利事業登記證影本1 份在卷
      可參，而質諸證人曾盛明到庭證稱：「（辯護人問：91年
      11 月5日授權書是否是真正的？）是，是我跟被告簽的。
      」、「（辯護人問：你寫的老曾記名稱、招牌，當時有沒
      有跟被告講說可能會侵害到人家的商標？）沒有，因為我
      不了解商標法。」、「（辯護人問：你當時在使用老曾記
      糬商標時，有無想到會侵害到曾記的商標？）沒有，因
      為我真的不懂商標，我也不知道曾記有去註冊商標。」、
      「（辯護人問：被告後來在新城與北埔各開了1 間店，有
      掛老曾記的商標，你是否知道他是何時開店使用的？）92
      、93年間，新城的第一間是在中央路我們的店開幕後約半
      年後開的。」、「（辯護人問：你在中央路的店開幕到被
      告新城的店開幕期間，曾記糬有無跟你提過你侵害他們
      商標的情形？）沒有。」、「（審判長問：你有無收到曾
      記的人寄存證信函或是口頭告知不可以用老曾記的名稱？
      ）之前沒有。」等語，除證明被告辯稱其經曾盛明授權才
      使用「老曾記」招牌及「老曾記」商標販賣糬商品等情
      非虛，益證被告於曾盛明經授權後迄上開新城鄉2 家商店
      營業前，曾盛明已於91年12月底在花蓮市○○路○段12號
      1 樓開立「老曾記糬」商號商店對外公開販賣使用「老
      曾記」商標之手工糬等商品，而授權期間曾盛明亦未曾
      告知被告有關其授權使用「老曾記」之商標有侵害到告訴
      人公司註冊登記之「曾記」商標權或告訴人公司對此表示
      異議等情，是被告既係經「老曾記糬」商號負責人曾盛
      明本人授權使用「老曾記」商標販賣相關「老曾記」糬
      商品，且見授權人曾盛明自行使用該「老曾記」商標對外
      販售相關糬商品，亦行之有年，期間未有他人（包含告
      訴人公司）對曾盛明使用「老曾記」商標表示異議或採取
      相關法律訴訟行為，是被告辯稱其係基於曾盛明授權，以
      為使用「老曾記」商標係合法，並無侵害「曾記」商標之
      故意等情，尚堪採信；況查，告訴人對被告提出本案告訴
      前，告訴人未曾以口頭或存證信函告知被告其使用「老曾
      記」商標有侵害「曾記」商標權，而公訴人亦未就被告於
      該使用「老曾記」商標期間內是否知悉告訴人就「曾記」
      已享有商標專用權，並有侵害告訴人商標權之故意一節提
      出相關之舉證，是依卷證資料及證人曾盛明到庭之證述，
      難認被告主觀上並具有侵害告訴人商標權之犯意。
（三）綜上所查，公訴人所提出就被告所犯違反商標法第81條第
      3 款之未得商標權人同意，而於同一或類似之商品或服務
      ，使用近似於其註冊商標之犯行，揆諸上開規定及說明，
      公訴人既無法舉證證明被告確有侵害告訴人商標權之主觀
      犯意，且經本院遍查全案卷證，亦不足以認定被告有侵害
      告訴人商標權之故意，則依據刑事訴訟法所揭諸之「無罪
      推定原則」，自應將疑點利益歸於被告，是以本院自應為
      被告無罪之諭知。
據上論斷，應依刑事訴訟法第301條第1項判決如主文。
本案經檢察官李殷財到庭執行職務。
中    華    民    國    95    年    4     月    6     日
                        臺灣花蓮地方法院刑事第三庭
                              審判長法  官  鄭培麗
                                    法  官  楊仲農
                                    法  官  張嘉芬
上列正本證明與原本無異。
如對本判決不服，應於送達後10日內，向本院提出上訴狀。（應
抄附繕本）
                                    書記官  陳雅君
中    華    民    國    95    年    4     月    7     日


司法院資訊處製作；財團法人民間司法改革基金會備份。
